【裁判字號】    98,易,1263
【裁判日期】    990104
【裁判案由】    詐欺
【裁判全文】
臺灣高雄地方法院刑事判決              98年度易字第1263號
公  訴  人  臺灣高雄地方法院檢察署檢察官
被      告  乙○○
上列被告因詐欺案件，經檢察官提起公訴（98年度偵字第21868
號），本院判決如下：
    主  文
乙○○幫助犯詐欺取財罪，處有期徒刑參月，如易科罰金，以新
臺幣壹仟元折算壹日。
    事  實
一、乙○○雖未直接與詐騙集團基於犯意聯絡並參與詐欺取財行
    為，惟預見將其個人金融帳戶之提款卡及密碼交付予不熟識
    之人使用，可能遭詐騙集團作為詐欺取財匯款及提領之工具
    ，間接幫助詐騙集團實行詐欺取財犯罪行為，仍基於縱然如
    此亦不違其本意之幫助詐欺取財間接犯意，於民國97年12月
    6 日（起訴書誤載為3 日）下午4 時許前，在高雄市○○路
    與大順路附近之「星巴克」咖啡店內，將其所申辦「台新國
    際商業銀行」帳號00000000000000號帳戶（下稱台新銀行帳
    戶）之提款卡，交予自稱「林先生」之不詳姓名成年男子並
    告以提款密碼。該「林先生」及所屬詐騙集團成員即以該帳
    戶充作人頭帳戶，於當日下午4 時前，撥打電話予甲○○，
    詐稱甲○○於網路購物時因操作錯誤而勾選分期付款欄位，
    將造成每月自其帳戶自動扣款，須依指示操作自動櫃員機（
    ＡＴＭ）以取消分期扣款設定云云，致甲○○信以為真，而
    陷於錯誤，依該詐騙集團成員接續指示，先後於附表所示時
    間，前往金融機構操作自動提款機，匯出各如附表所示金額
    共計新臺幣（下同）15萬7 千元，至乙○○所提供之前述帳
    戶內，旋遭該詐騙集團成員持乙○○所提供之提款卡及密碼
    提領一空。嗣因甲○○警覺受騙，報警處理而循線查獲。
二、案經南投縣政府警察局埔里分局報告臺灣南投地方法院檢察
    署呈請臺灣高等法院檢察署移轉臺灣高雄地方法院檢察署檢
    察官偵查起訴。
    理  由
一、按被告以外之人於審判外之言詞或書面陳述，除法律有規定
    者外，不得作為證據，刑事訴訟法第159 條第1 項定有明文
    。惟被告以外之人於審判外之陳述，雖不符同法第159 條之
    1 至第159 條之4 等傳聞例外之規定，而經當事人於審判程
    序同意作為證據，法院審酌該言詞陳述或書面陳述作成時之
    情況，認為適當者，亦得為證據；且當事人、代理人或辯護
    人於法院調查證據時，知有第159 條第1 項不得為證據之情
    形，而未於言詞辯論終結前聲明異議者，視為有前項之同意
    ，同法第159 條之5 規定明確。本判決所引用據以認定事實
    之各項證據（含傳聞證據、非傳聞證據及符合法定傳聞法則
    例外之證據）之證據能力，業經當事人於審理中表示不爭執
    （見本院98年度審易字第2340號卷〈下稱審易卷〉第16頁）
    ，且當事人對於具有傳聞性質之證據，已於本院調查證據時
    知悉內容，而未於言詞辯論終結前聲明異議。本院審酌各該
    證據作成之客觀環境及條件，並無違法不當取證或顯不可信
    之情形，作為證據使用均屬適當，依刑事訴訟法第159 條之
    5 之規定，均有證據能力，合先敘明。
二、被告乙○○於本院審理中，固坦認有於前揭時、地，將上開
    台新銀行帳戶之提款卡交予自稱「林先生」之不詳姓名成年
    男子，並告以提款密碼等情，惟矢口否認有何幫助詐欺犯行
    ，辯稱：伊係依報紙上所刊登之分類廣告應徵工作，因對方
    要求提出銀行帳戶之提款卡及密碼，以查詢伊有無積欠銀行
    貸款或卡債等信用狀況，伊誤信為真，才將提款卡交給「林
    先生」並告訴他密碼云云。經查：
（一）上開台新銀行帳戶係被告於88年12月18日親自開戶，並於
      97年12月6 日下午4 時前，在高雄市○○路與大順路附近
      之「星巴克」咖啡店內，將該帳戶之提款卡交予自稱「林
      先生」之不詳姓名成年男子，並告以提款密碼等情，業據
      被告於警詢、檢察事務官詢問及本院審理中坦認不諱（見
      南投縣政府警察局埔里分局投埔警刑偵字第0098000905 6
      號卷〈下稱警卷〉第8-10頁、臺灣高雄地方法院檢察署98
      年度偵字第21868 號卷〈下稱偵卷〉第11頁、本院98 年
      度易字第1263號卷〈下稱易字卷〉第42、48頁），並有台
      新銀行98年1 月9 日台新作文字第9800293 號函暨上開帳
      戶開戶印鑑卡及申請人乙○○之國民身分證影本各1 份在
      卷可稽（見警卷第17-18 頁）。而被害人甲○○遭詐騙集
      團成員接續施以如事實欄所示之詐術，先後於附表所示時
      間操作自動櫃員機，匯出如附表所示共計15萬7 千元至被
      告上開台新銀行帳戶內，旋遭提領一空等情，業據證人甲
      ○○於警詢中證述綦詳（見警卷第2-3 頁），並有自動櫃
      員機交易明細表影本6 份、台新銀行98年10月29日台新作
      文字第09816922號函暨附件帳戶存款歷史交易明細查詢1
      份在卷可查（見警卷第4 、6 、7 頁、審易卷第21、22頁
      ）。顯見被告交付予自稱「林先生」之不詳姓名成年男子
      之上開台新銀行帳戶提款卡及密碼，確為詐騙集團成員用
      以詐騙被害人甲○○匯款後提領詐取款項之工具甚明。
（二）被告初於警詢中供稱：伊係於97年12月3 日因要應徵工作
      ，故將台新銀行帳戶之存簿影本及提款卡交給接洽的人，
      並將提款密碼告訴他，伊接洽之人自稱姓李，伊是要應徵
      送貨員，是要從事健康食品、美容用品的等語（見警卷第
      9-10頁）。繼於檢察事務官詢問時供稱：伊係於97年12月
      6 日下午5 時許，將上開台新銀行帳戶之提款卡及密碼交
      給一位林先生。因伊要應徵業務，林先生跟伊說薪資可以
      直接匯入伊的帳戶，也要徵詢伊的信用。他跟伊說公司會
      先匯一筆款進去，看銀行會不會扣款，若客戶大量購買健
      康食品可以用轉帳方式，將貨款存入伊帳戶內等語（見偵
      卷第11-12 頁）。再於本院準備程序中供稱：當時伊係應
      徵健康及美容食品之直銷工作，對方說如有客戶訂購大量
      物品的話，伊拿到現金如不方便拿給對方，就要伊先把錢
      存到伊的帳戶裡面，所以伊才會把台新銀行帳戶之提款卡
      、密碼交給對方，另外薪資、紅利也會匯到伊的帳戶等語
      ；隨後改稱：對方係要查詢伊信用好不好，有無卡債，所
      以才會要求伊交付提款卡，並說查詢完一天即禮拜一就會
      還給伊，伊係星期六下午交付帳戶的等語（見審易卷第15
      頁）。復於本院審判程序中供稱：伊於應徵時，對方要伊
      交付台新銀行帳戶提款卡及密碼之目的，係要調查伊銀行
      紀錄，有無欠款或卡債。只有這個目的而已，不是要把錢
      匯到伊帳戶。伊係於97年12月5 日與林先生約在咖啡廳交
      付提款卡，不是12月3 日。伊係97年12月3 日或4 日看到
      報紙廣告，再於禮拜六下午3 、4 時許交付提款卡密碼等
      語（見易字卷第42、48頁）。觀其上開供述，關於應徵時
      接洽之人，於警詢中稱對方自稱姓「李」、於檢察事務官
      詢問及本院審理中則稱係交給「林先生」云云；關於交付
      提款卡及密碼之時間，於警詢中稱係於97年12月3 日、於
      檢察事務官詢問時改稱係12月6 日、於本院審理中又改稱
      係12月5 日云云；關於交付提款卡之目的，於檢察事務官
      詢問時稱係為匯入客戶所交付之貨款、薪資轉帳及查詢銀
      行信用等語；於本院準備程序中初稱係為匯入客戶所交付
      之貨款、匯入薪資及紅利云云，隨即改稱係為查詢銀行信
      用云云；於本院審判程序中又改稱僅係調查銀行信用，並
      無匯入貨款之目的云云，供詞前後反覆，難以採信。又被
      告自警詢時起即辯稱係看報紙廣告應徵工作而遭騙取提款
      卡及密碼，惟於警詢、檢察事務官詢問時，從未提出唯一
      可資佐證其答辯之報紙廣告，遲至本院審理中，始提出報
      紙上緣業經截去，僅保留其餘分類廣告之報紙1 張（存置
      於審易卷第18頁所附之證物袋內），惟該張報紙上緣既經
      截去，未見報紙名稱及日期，已難於證明被告係依該報紙
      分類廣告應徵工作，復因被告遲至本院審理中始提出該報
      紙，以致本院依被告所指報紙廣告所刊登之電話號碼0000
      000000號，向遠傳電信股份有限公司調取該電話自97年12
      月1 日至10日之通聯紀錄，已因逾6 個月保存期間而無通
      聯紀錄留存，有本院電信資訊連結作業系統查詢結果1 份
      在卷為憑（見易字卷第7 頁）。參以被告對於究竟於何時
      閱覽何報紙廣告應徵工作，於檢察事務官詢問時供稱係「
      97年12月1 日之蘋果日報」等語（見偵卷第13頁）、於本
      院審理中又改稱「應係97年12月4 日之自由時報」等語（
      見易字卷第43頁），供詞前後不一，難以採信。
（三）況一般查詢銀行信用，除由受查詢人自行向銀行申請查詢
      外，亦僅需帳戶戶名、帳號、金融卡號等資料，即為已足
      ，何須交付提款卡甚至密碼；如係公司行號薪資轉帳，亦
      僅需戶名、帳號即可辦理；如係業務員代收貨款繳回公司
      ，亦應由收款人將現金親自繳回，或匯款至公司帳號即可
      ，豈有先存入自己之帳戶，再由公司持業務員之提款卡提
      領，不僅迂迴而耗費時間心力，徒增手續費之損失，且業
      務員一旦將貨款存入自己帳戶，更可能負有業務侵占罪嫌
      之風險。此為社會上一般常識，而被告於檢察事務官詢問
      時，自承其學歷為高中二年級肆業，出社會10年左右，曾
      從事賣衣及咖啡店服務生等工作等語（見偵卷第12頁），
      並非毫無社會經歷之人，復供稱前於賣衣或擔任咖啡店服
      務生時，老闆均不會要求伊提供提款卡作薪資轉帳等語，
      且其為上開答辯時，經檢察事務官詢以：「是不是只要有
      妳的帳號就可以匯錢至妳的帳戶？」、「如果只要帳號資
      料，從提款卡上即可獲悉，何須再提供密碼？」等語，均
      未能自圓其說（見偵卷第12頁），益徵所辯違反常理，不
      足採信。
（四）按對於構成犯罪之事實，明知並有意使其發生者，為直接
      故意（確定故意），行為人對於構成犯罪之事實，預見其
      發生而其發生並不違背其本意者，為間接故意（不確定故
      意），二者雖均為犯罪之責任條件，但其態樣並不相同，
      故刑法第13條第1 項、第2 項分別予以規定區分。凡認識
      犯罪事實，並希望其發生者為直接故意；僅有認識，無此
      希望，但其發生亦不違背其本意者，為間接故意（最高法
      院88年度臺上字第4021號號判決意旨參照）。而金融帳戶
      攸關個人財產權益，非與本人有密切關係，不致輕易提供
      他人使用。且目前金融機構對於個人開戶殊無限制，一般
      民眾皆能自由開戶，並無向他人蒐集帳戶之必要，此為眾
      所週知之事實，又近年來利用人頭帳戶遂行詐欺或恐嚇取
      財之案件眾多，廣為報章雜誌及新聞媒體所報導，相關政
      府機關亦不斷透過媒體加強宣導民眾防範詐騙之知識，依
      當前社會一般人之智識程度與生活經驗，對於非依正常程
      序要求提供金融帳戶存摺、印鑑章、提款卡及密碼者，均
      能預見係為取得人頭帳戶供作犯罪工具使用，已屬一般生
      活常識。本件被告於行為時已滿30歲，教育程度為高中肄
      業，其間曾從事賣衣、咖啡店服務生等工作等情，業如前
      述，智識程度非低，亦非毫無社會經驗，觀其精神狀況亦
      無異常之處，對於上開社會通常知識本無不能預見之可能
      ，又非毫無求職經驗，自當知悉正常之應徵工作，不致要
      求繳交個人帳戶之提款卡及提款密碼，縱有所謂之「李姓
      男子」或「林先生」要求其交付上開提款卡及密碼，然既
      非應徵工作之正常程序所需，顯係另有不法用途，被告雖
      不能明知究竟上開帳戶將遭如何不法利用，然依其智識及
      生活經驗，對於該帳戶可能遭利用作為詐欺犯罪之工具仍
      應有所預見，竟仍將上開帳戶之提款卡及提款密碼，交付
      予並非熟識之上開不詳成年男子，不論原因為何，終究係
      以所交付之帳戶遭如何利用均無所謂之意思而為交付。本
      件雖無證據足認被告與上開詐騙集團成員有何共犯之犯意
      聯絡或參與詐欺取財之行為，然對於所提供上開帳戶資料
      可能遭利用作為詐欺取財之犯罪工具，因而幫助該詐騙集
      團實行詐欺取財犯罪，既非無預見，仍然加以提供，主觀
      上之間接幫助故意已堪認定。
（五）綜上所述，本件事證明確，被告犯行洵堪認定，應予依法
      論科。
三、按刑法第339 條第1 項之詐欺取財罪，係以意圖為自己或第
    三人不法之所有，以詐術使人將本人或第三人之物交付，為
    其構成要件。本件並無證據足認被告於主觀上與詐騙集團間
    有何共犯詐欺取財之犯意聯絡，亦無證據足認其有參與對於
    被害人甲○○施以詐術使其陷於錯誤之構成要件行為，僅係
    主觀上預見對於所提供之帳戶資料可能遭利用為人頭帳戶，
    並因而對於詐騙集團實行詐欺取財犯罪提供助力，仍基於縱
    然如此亦無所謂之意思即刑法上所稱不違背本意之幫助故意
    ，在客觀上單純提供上開帳戶資料予自稱李姓或「林先生」
    之不詳成年男子，果然遭詐騙集團用以詐騙被害人之人頭帳
    戶。核被告所為，係犯刑法第30條第1 項、第339 條第1 項
    詐欺取財罪之幫助犯，爰依同法第30條第2 項之規定，按正
    犯之刑減輕之。本件正犯之詐騙集團成員先後指示被害人甲
    ○○匯款6 次至被告所提供之上開台新銀行帳戶內，於密切
    接近之時地實施，侵害同一之法益，各行為之獨立性極為薄
    弱，依一般社會健全觀念，在時間差距上，難以強行分開，
    在刑法評價上，以視為數個舉動之接續施行，合為包括之一
    行為予以評價，較為合理，屬接續犯而為包括之一罪。被告
    亦僅應論以幫助接續詐欺一罪。爰審酌被告提供人頭帳戶幫
    助他人犯罪，致使真正犯罪者難以被查獲，復令被害人求償
    無門，助長社會詐騙歪風，實為社會上詐騙集團猖獗，致一
    般民眾防不勝防之主因，犯罪所生危害非微；衡以被告前無
    犯罪科刑紀錄，有臺灣高等法院被告前案紀錄表1 份在卷可
    按（見易字卷第47頁），素行尚屬良好，遭查獲提供1 個人
    頭帳戶，被害人遭詐騙之金額為15萬7 千元，雖非小額，惟
    尚非鉅款，情節相對輕微，及其智識程度、生活狀況、犯罪
    後之態度等一切情狀，量處如主文所示之刑，並諭知如主文
    所示之易科罰金折算標準，以示儆懲。
據上論斷，應依刑事訴訟法第299 條第1 項前段，刑法第30條、
第339 條第1 項、第41條第1 項前段，刑法施行法第1 條之1 ，
判決如主文。
本案經檢察官鄧怡君到庭執行職務。
中    華    民    國    99    年    1     月    4     日
                  刑事第十六庭  審判長法  官  曾逸誠
                                      法  官  姚水文
                                      法  官  林柏壽
以上正本係照原本作成。
如不服本判決應於收受判決後10日內向本院提出上訴書狀，並應
敘述具體理由。其未敘述上訴理由者，應於上訴期間屆滿後20日
內向本院補提理由書（均須按他造當事人之人數附繕本）「切勿
逕送上級法院」。
中    華    民    國    99    年    1     月    4     日
                                      書記官  洪嘉慧
附錄本案論罪科刑法條：
刑法第30條
幫助他人實行犯罪行為者，為幫助犯。雖他人不知幫助之情者，
亦同。
幫助犯之處罰，得按正犯之刑減輕之。
刑法第339 條第1 項
意圖為自己或第三人不法之所有，以詐術使人將本人或第三人之
物交付者，處5 年以下有期徒刑、拘役或科或併科1 千元以下罰
金。
附表：
┌──┬─────────────┬───────────────┐
│編號│ 匯款時間                 │ 匯款金額                     │
├──┼─────────────┼───────────────┤
│ 1  │ 97年12月6 日晚間8 時42分 │ 3 萬元                       │
├──┼─────────────┼───────────────┤
│ 2  │ 97年12月6 日晚間8 時46分 │ 3 萬元                       │
├──┼─────────────┼───────────────┤
│ 3  │ 97年12月6 日晚間8 時49分 │ 2 萬7 千元                   │
├──┼─────────────┼───────────────┤
│ 4  │ 97年12月7 日凌晨0 時24分 │ 3 萬元                       │
├──┼─────────────┼───────────────┤
│ 5  │ 97年12月7 日凌晨0 時39分 │ 3 萬元                       │
├──┼─────────────┼───────────────┤
│ 6  │ 97年12月7 日凌晨0 時41分 │ 1 萬元（起訴書誤載為1000元） │
├──┼─────────────┴───────────────┤
│合計│ 15萬7 千元                                               │
└──┴─────────────────────────────┘

司法院資訊處製作；財團法人民間司法改革基金會備份。
